臺灣臺南地方法院交通事件裁定　　　　　　　　　　九十一年度交聲字第一一七號
　　移送機關　交通部公路局嘉義區監理所台南監理站
　　受處分人
　　即異議人　甲○○
右列受處分人因違反道路交通管理處罰條例案件，對於交通部公路局嘉義區監理所台
南監理站九十一年四月二十二日所為之裁決處分（處分案號：南監五字第裁七四—Ａ
ＢＶ六七二九六一號、南監五字第裁七四—ＡＢＶ六七二九六二號）聲明異議，本院
裁定如左：
    主  文
原處分撤銷。
甲○○汽車駕駛人，駕駛汽車行至有號誌之交岔路口，遇有前行之車道交通擁塞而逕
行駛入交岔路口內，致號誌轉換後仍未能通過，妨礙其他車輛通行，處罰鍰參佰元
    理  由
一、聲明異議意旨如附件所載。
二、按行車至有號誌之交岔路口，遇有前行或轉彎之車道交通擁塞時，應在路口停止
    線前暫停，不得逕行駛入交岔路口內，致號誌轉換後，仍未能通過妨礙其他車輛
    通行；汽車駕駛人，駕駛汽車有行至有號誌之交岔路口，遇有前行或轉彎之車道
    交通擁塞而逕行駛入交岔路口內，致號誌轉換後仍未能通過，妨礙其他車輛通行
    情形者，處二百元以上四百元以下罰鍰。道路交通安全規則第一百零二條第一項
    第十二款、道路交通管理處罰條例第五十八條第三款，分別定有明文。經查：本
    件異議人對於因台北市○○路與軍功路口壅塞以致其行向為綠燈時行至前開交叉
    路口，燈號轉換為紅燈後仍未能通過，以致滯留於路口之事實於聲明異議狀中自
    承不諱，依照前開見解異議人本應停車於停止線之前，等待壅塞之情形疏解，不
    得逕行駛入交岔路口內，以免號誌轉換後，仍未能通過妨礙其他車輛通行，異議
    人竟而違反，自應依前揭規定處罰。又縱如異議人所述因事實上之原因無法停車
    於路口停止線，而其所駕駛之轉彎車先到交叉路口之位置而對向之直行車未禮其
    先行，以致使其滯留路口為真，然異議人於燈號轉換後既已失其通行之權，異議
    人自無繼續滯留該路口而妨礙他車通行之理，異議人既仍滯留該路口，自有妨礙
    其他車輛通行之事實，即應依前開規定予以處罰。
三、次按處理違反道路交通管理事件之程序及統一裁罰標準，依違反道路交通管理事
    件統一裁罰標準及處理細則之規定辦理。前項統一裁罰標準，如附件違反道路交
    通管理事件統一裁罰標準表；又違反道路交通管理處罰條例第五十八條第三款之
    規定，於期限內到案聽候裁決者，處罰鍰新台幣九百元即銀元三百元，違反道路
    交通管理事件統一裁罰標準及處理細則第二條與違反道路交通管理事件統一裁罰
    標準表，分別定有明文。異議人既於九十一年二月二十七日，應到案期日前即提
    出申訴，即應依前開規定處以銀元參佰元之罰鍰。
四、次按：所謂「臨時停車」：係指車輛因上、下人、客，裝卸物品，其引擎未熄火
    ，停止時間未滿三分鐘，保持立即行駛之狀態而言，道路交通管理處罰條例第三
    條第九款定有明文。經查：本件異議人於前揭路口並無上、下人、客以及裝卸物
    品之情形，自無所謂臨時停車之事實，原裁決機關以異議人在交岔路口十公尺內
    臨時停車為由，依道路交通管理處罰條例第五十五條第一項第二款之規定處以異
    議人罰鍰新台幣五百元，自有未洽。
五、又按汽車駕駛人，駕駛汽車有違反本條例之行為，經交通勤務警察或依法令執行
    交通稽查任務人員制止時，不聽制止或拒絕停車接受稽查而逃逸者，除按各該條
    規定處罰外，處新臺幣三千元以上六千元以下罰鍰；汽車駕駛人，駕駛汽車有不
    服從交通勤務警察之指揮或稽查之情形，而本章各條無處罰之規定者，處新臺幣
    九百元以上一千八百元以下罰鍰，道路交通管理處罰條例第六十條第一項、第二
    項第一款，亦有明文。而本條之處罰，以行為人未違反道路交通管理處罰條例所
    定應以處罰之違規行為，僅單純不服從交通勤務警察之指揮或稽查者為前提，如
    行為人因違反本條例所定之處罰規定，後因不服從交通勤務警察之指揮或稽查，
    除行為人另有本條例第六十條第一項所定「逃逸」之情形外，均不因行為人不服
    取締而予以處罰。今舉發員警依本條例第六十條第二項第一款之規定舉發異議人
    不服從交通勤務警察之指揮，自足認異議人並無該條第一項所謂「逃逸」之情形
    ，而異議人因違反前揭第五十八條第三款之規定已如前述，故不得再以本條款不
    服從交通勤務警察之指揮為由處罰異議人，今裁決機關以異議人不服從交通勤務
    警察之指揮，違反本條例第六十條第二項第一款之規定裁處異議人罰鍰新台幣九
    百元亦有未洽。
六、再按人民違反法律上之義務而應受行政罰之行為，法律無特別規定時，雖不以出
    於故意為必要，仍須以過失為其責任條件。但應受行政罰之行為，僅須違反禁止
    規定或作為義務，而不以發生損害或危險為其要件者，推定為有過失，於行為人
    不能舉證證明自己無過失時，即應受處罰，大法官會議釋字第二七五號定有明文
    。今異議人合法取得駕駛執照，縱不知確實之處罰明文，亦應明知前行或轉彎之
    車道交通擁塞時，應先停車於路口停止線，等得以通行時再駛出路口，又縱未停
    車於停止線，於燈號變換後如未能順利通過路口，亦不得滯留路口阻礙交通之理
    。而台灣所有之路口皆設有停止線，異議人竟辯稱車輛壅塞時，在車陣中無法看
    到停止線云云，實另人匪疑所思？異議人既無法證明其阻礙路口並無過失，再參
    酌刑法第十六條前段：「不得因不知法律而免除刑事責任」之法理，舉重足以明
    輕，違反刑法之規定尚不得以以不知法律推卸刑責，況處罰較輕之行政罰之法理
    。異議人以不知法令為由主張卸責，實不足採。
七、復查本件舉發員警於異議人駕車停留於路口時即趨前向異議人說：「你越線了」
    「向前」「你就在這邊等，等到紅燈還沒有過，我就過來開你紅單」等語，為異
    議人自承在卷。員警前揭言語之意義為「現在前方交通擁塞時，你應在路口停止
    線前暫停，不得駛入交岔路口內，你向前駛離路口，以免號誌轉換後，仍未能通
    過以致妨礙其他車輛通行，如果你妨礙交通我就會處罰你」，依社會上一般人之
    客觀標準已相當清晰、明白，異議人受有研究所之高等教育，辯稱不瞭解員警之
    指揮，亦難以採信。
八、復按駕駛人駕駛汽車，應遵守道路交通標誌、標線、號誌之指示，並服從執行交
    通勤務之警察或依法令執行指揮交通及交通稽查任務人員之指揮；道路因車輛或
    行人臨時通行量顯著增加，或遇突發事故，足使交通陷於停滯或混亂時，警察機
    關或執行交通勤務之警察，得調撥車道或禁止、限制車輛或行人通行。道路交通
    安全規則第九十條、道路交通管理處罰條例第六條，分別定有明文。意即駕駛人
    於道路上駕駛車輛，應服從交通勤務警之指揮，如遇特殊原因，員警之指揮與交
    通安全規則通行之原則規定不符時，亦應以其指揮為準。經查：實務上交通員警
    指揮車輛左轉彎時確有指揮紅燈等待左轉之車輛先行車至交叉路中心處等待綠燈
    亮起後先行左轉之情形，然此時因有員警之指揮可控制橫向車輛待左轉之車輛通
    行完竣後，始允許橫向之車輛通行，不致造成交通壅塞，非謂交通警員未為如此
    指揮時亦可違反規定逕行駛入交叉路口，異議人此部分辯詞難以採信。
九、末按駕駛人違反道路交通管理處罰條例第十二條至第六十八條之規定時，由公路
    主管機關處罰之，道路交通管理處罰條例第八條第一項第一款定有明文。故公路
    主管機關之處罰為一行政處分，而員警之舉發則為公路主管機關處罰之前階段行
    為，亦即處罰為多階段之行政處分，而舉發則為此一多階段行政處分中之一行政
    行為，既構成行政處分之一部，自有行政處分規定之適用。而所謂行政處分，依
    訴願法第三條之規定為：「本法所稱行政處分，係指中央或地方機關就公法上具
    體事件所為之決定或其他公權力措施而對外直接發生法律效果之單方行政行為。
    」，依此員警之舉發係單方面之行政行為，不待異議人之同意，異議人如不服員
    警之舉發，道路交通管理處罰條例第九條另定有向處罰機關陳述意見或依同法第
    八十七條之規定，對於主管機關之裁決向本院聲明異議。而行政法上行政處分之
    要件有（一）形式合法要件與（二）實質合法要件，而（一）形式合法要件又可
    分為管轄權要件程序要件。（二）實質合法要件，又可分為法律保留法
    律優先內容明確性與實現可能性等。今異議人辯稱員警攔檢時未告知其應出示
    駕照、行照之原因、理由，執法之依據、認定應行舉發案件之事實與理由，顯係
    對於員警行政行為之程序要件提出爭執。經查：就異議人主張員警應告知其出示
    駕照、行照部分，係因異議人紅燈時仍滯留於路口違反交通規則，異議人應明確
    可知。而應記載違規事實及理由部分，員警均記載於罰單內，異議人可就罰單之
    內容得之，然就記載之方式及異議人其他主張部分，我國目前並無一般行政程序
    法之規定，一般而言除法律有特別規範，應依其規定作成外，行政人員為行政處
    分時均應給予受處分人表達意見之基本權利，否則即構成違法之行政處分，惟處
    分並無告知其權利依據之義務，是本件員警未告知異議人其要求異議人出示駕照
    、行照及執法之依據為何之義務。而異議人於員警攔檢後與員警爭辯許久，已足
    以認定異議人充分明瞭員警取締異議人違規即員警行政處分之內容，並有充分表
    達其意見之機會，依此足認異議人辯稱員警執勤違反行政程予云云，亦不足採。
十、末查：縱認確有異議人辯稱之因直行車未禮讓轉彎車、員警指揮不當等情，以致
    造成異議人轉換紅燈後仍滯留路口之事實，然至員警攔檢異議人時，該事實皆已
    經過，事後縱然員警依異議人之請求將雙方爭論之內容全程錄音、記載於罰單、
    或請第三人到場就爭執作證，均僅得以證明雙方在場有前開爭辯，而無法逕予證
    明異議人確有前開「因直行車未禮讓轉彎車、員警指揮不當等情，以致造成異議
    人轉換紅燈後仍滯留路口」之事實。況依前開說明員警既已給予異議人說明之機
    會，又無將前揭爭論記載於罰單或全程錄音之義務，異議人竟強以員警應要求
    出示駕照、行照執法之依據或將事實、過程與爭論全程錄音或記載於罰單
    或由異議人記錄事情經過，再由員警簽名確認或以電話聯絡友人到場為異議人
    與員警之爭辯作證等，自其中選擇一項，否則我就保持緘默、拒絕出示駕照、行
    照等情，以現今交通勤務之煩重而言實有強人所難之嫌，異議人此舉亦足使交通
    勤務之指揮陷於癱瘓。況對於交通違規舉發案件，法律本就定有一定聲明異議之
    方法，異議人竟又有前開情形，亦足以認定異議人確有不服交通勤務警察指揮之
    情形，不過依法不予處罰而已。
十一、綜上所述，本件受處分人即異議人甲○○騎乘機車，於上開時、地，駕駛車輛
      行至有號誌之交岔路口，遇有前行之車道交通擁塞而逕行駛入交岔路口內，致
      號誌轉換後仍未能通過，妨礙其他車輛通行而違反道路交通管理處罰條例之事
      實，既堪認定，足認為異議人之異議為無理由，然參照前述說明可知，原處分
      尚非適法。基此，本件裁決處分既有右述違法情形，故應由本院裁定將原處分
      撤銷，另為異議人如主文第二項所示之諭知，以資適法。
十二、據上論斷，應依道路交通案件處理辦法第二十條前段，裁定如主文。
中      華      民      國      九十一      年    六    月      三      日
                                臺灣臺南地方法院交通法庭
                                    法  官  蔡  直  青
右正本證明與原本無異。
如不服本裁定，應於裁定送達後五日內向本院提出抗告狀( 應附繕本 )。
                                    書記官  孫  鈴  堯
中      華      民      國      九十一      年    六    月      五      日
